臺灣花蓮地方法院民事判決　九十二年度訴字第一二二號
　　原　　　告　乙○○
　　訴訟代理人　簡燦賢律師
　　被　　　告　台灣省自來水股份有限公司第九區管理處
　　法定代理人　甲○○
　　訴訟代理人　丙○○
右當事人間請求損害賠償事件，本院於民國九十三年四月八日言詞辯論終結，判決如
左：
    主    文
被告應給付原告新台幣壹萬肆仟玖佰貳拾玖元及自民國九十二年六月二十四日起至清
償日止，按年息百分之五計算之利息。
原告其餘之訴駁回。
訴訟費用由被告負擔十分之一；餘由原告負擔。
本判決第一項得假執行。但被告如於假執行程序實施前以新台幣伍仟元預供擔保，得
免為假執行。
原告其餘假執行之聲請駁回。
    事實及理由
一、原告主張：被告於民國八十九年或九十年間，未經原告同意，擅自在原告所有，
    坐落於花蓮縣富里鄉○里段三０八五地號土地上，將阿眉溪橋東里淨水場配水池
    之自來水管線以明管方式架設鑄鐵管銜接至高地配水池，興建之時，並以推土機
    開設道路，將原告所有種植逾二十餘年之台灣櫸木四十五棵加以砍除運走，經兩
    造與花蓮縣政府於九十一年二月二十日，共同至現場會勘，經花蓮縣政府農業局
    人員共同測量發現原告遭被告毀損之面積為四二二平方公尺，依照「花蓮縣辦理
    八十八年度徵收土地農林作物、水產物、畜禽類補償遷移費查估基準」所載該二
    十餘年生之台灣櫸木（學名為光腊樹），單價為新台幣（下同）二萬三千元，被
    告共毀損四十五棵櫸木，合計共價值一百零三萬五千元，爰依侵權行為之法律關
    係請求被告賠償。並聲明：(一)被告應給付原告一百零三萬五千元及自起訴狀繕本
    送達之翌日起至清償日止，按年息百分之五計算之利息。(二)願供擔保，請准宣告
    假執行。
二、被告則以：被告係將工程發包給廠商施做，與廠商為承攬契約，施工前有經過系
    爭土地之管理人即原告之兄長同意，廠商在原告所有之系爭土地施工時，根據現
    場施工人員之報告書，僅有毀損一棵樹木，並未毀損原告所稱之四十五棵台灣櫸
    木，且由會勘紀錄記載：現場並無實木可供查估，可證系爭土地上並無原告所謂
    「種植已逾二十餘年之台灣櫸木四十五棵」之事實，原告對此應負舉證責任，況
    由原告所提出之照片並無法顯示被砍之樹木為櫸木，當地為雜木林，損害賠償金
    額之計算應參酌花蓮縣富里鄉公所函及行政院農業委員會林務局函等語資為抗辯
    。並聲明：(一)原告之訴駁回。(二)如受不利判決，願供擔保請准宣告免予假執行。
三、兩造不爭執之事實：
    (一)系爭土地為原告所有。
    (二)原告曾於九十年底，發包工程與他人，在原告所有之系爭土地上，將自來水管
      由暗管變為明管。
四、得心證之理由：本件兩造所爭執之處，應在於：(一)被告就承攬人之行為是否需負
    侵權行為責任？(二)該承攬人有無毀損原告所有之櫸木或光腊樹？毀損幾棵？(三)毀
    損樹木之價值為何？茲分述如下：
    (一)原告主張之事實，雖據其提出花蓮縣政府九十一年二月二十五日府農林字第０
      九一００一八六一三０號函所附查估協調紀錄、花蓮縣辦理八十八年度徵收土
      地農林作物、水產物、畜禽類補償遷移費查估基準、本院九十一年度自字第三
      一號刑事裁定書、本院九十二年度國字第二號民事判決書、兩造於九十年十一
      月二十五日至現場會勘之會勘紀錄（見本院九十一年度自字第三一號刑事卷第
      七頁）、土地登記謄本及現場樹木毀損照片為證。然被告否認有侵權行為及毀
      損原告所有之櫸木四十五棵之事實，辯稱：施工前有經過土地管理人即原告的
      哥哥之同意，又會勘時，沒有看到櫸木，故其說如相關單位認定有，被告就賠
      償。原告則否認其兄長為系爭土地之管理人。經查：證人即被告公司員工黃桂
      林雖證稱：在施工前，於九十年十月二十六日，有與陳吉祥至官長發（即原告
      兄長）住處，做禮貌性拜訪，說工程會經過他的土地，官長發說沒關係，但竹
      子不要毀損太多，工程完成需回復原狀，因水庫自七十二年興建至今，每次去
      水庫維修，都與官長發接觸，故認官長發是土地所有權人，事後才知道系爭土
      地是他人所有；證人陳吉祥亦證稱：官長發有同意渠等使用土地，沒有告訴我
      們土地不是他的；然證人官長發則證稱：因我弟弟（即原告）住在花蓮，故原
      告請我有空幫他看一下系爭土地，以防原告種的樹被偷，但系爭土地並非由我
      管理使用，九十年十月間，被告有告訴我說要換水管，會經過系爭土地，我認
      為換水管寬度約一米左右，故說沒有關係，有同意被告換水管，事後也沒有告
      訴原告，除此之外，我沒有就系爭土地與被告接觸過。由上開證人之證詞，實
      難認證人官長發有受原告委任管理系爭土地。況經本院依職權調閱本院九十二
      年度國字第二號及本院九十一年度自第三一號卷，被告於七十年間，在系爭土
      地上施做自來水新建工程時，即因施工毀損地上農作補償被告損失，此有被告
      七十年八月二十九日函可參（見本院九十二年度國自第二號卷第六十九頁），
      可見被告於七十年間即知被告始為系爭土地之所有權人，況被告既係在他人土
      地上施工，自可調閱地籍謄本資料，主動查明系爭土地之所有權人為何人，而
      非由其員工任意推測土地所有權人，以為卸責之詞。被告既未經原告之同意，
      將需在系爭土地上施工之工程發包與他人，指示承攬人在原告所有之系爭土地
      上施做，依民法第一百八十九條但書之規定，於承攬人因工程施做而侵害他人
      之權利時，亦應負侵權行為責任。
    (二)又原告雖主張遭被告毀損之樹木為櫸木四十五棵云云，且觀之原告所提之前揭
      會勘紀錄（見本院九十一年度自字第三一號刑事卷第七頁）亦記載：「二、因
      地上物（櫸木）約四十五棵，依縣府相關規定由自來水公司負責補償」等語。
      然被告法定代理人甲○○辯稱：會勘當時沒有看到櫸木，但原告主張有，我不
      清楚，所以我說，如相關單位認定有，我們就負責賠償等語，並提出台灣省自
      來水股份有限公司九十年十二月二十五日函、被告九十一年一月四日函、台灣
      省自來水公司損害他人財物賠償作業須知為證。被告訴訟代理人丙○○亦陳稱
      ：九十年十一月二十五日至現場會勘時，沒有看到櫸木，因原告主張有四十五
      棵櫸木，故渠等始於會堪紀錄上記載四十五棵櫸木，渠等是依照縣政府相關規
      定來會勘，因被告補償需符合縣政府相關法令。而參酌前揭台灣省自來水公司
      損害他人財物賠償作業須知，第三條規定：查估協調(一)協調工作由區管理處秘
      書召集總務室、操作（工務）課、政風室．．．．。並視情節及損害程度狀況
      等，依權責管轄範圍邀請所在地方縣市政府（鄉、鎮、市區公所）主管單位（
      或公證團體）及受害人赴現場會勘及查估，並由總務室作成協調紀錄．．，第
      四條規定：賠償依據(一)農林作物及水產養殖物：應參照行政院農業委員會所訂
      之查估標準辦理。或當地縣（市）政府依自治條例自行訂有該項標準者，亦得
      比照辦理，可見被告辦理損害他人財物之賠償確有一定之程序；又依原告所提
      花蓮縣政府九十一年二月二十五日函所附查估協調紀錄（見本院卷第十一頁）
      上記載：結論：現場無實木可供查估，依據花蓮縣八十八年度徵收土地農林作
      物、水產物、畜禽類補償遷移費查估基準，按現勘實測工程毀損面積四二二平
      方公尺（長四二點二公尺、寬十公尺），以闊葉樹六年生，每公頃造林費用核
      算等語，原告並簽名於其上。如被毀損之樹木確實有詳細之樹木，為何原告不
      主張依據實際毀損樹木計算賠償金額，反以毀損面積計算賠償金額？再依花蓮
      縣富里鄉公所九十一年一月二十二日函亦記載：復貴管理處九十一年一月四日
      台水九工字第０九一０００００五二之０號函，．．．四、因工程已經施工現
      地已無實木可供清點株數．．．等語；在在足徵被告在原告要求賠償之後，確
      實依照前揭賠償作業須知積極辦理賠償事宜，又因依該須知辦理賠償，須由縣
      市政府主管單位赴現場會勘及查估，並按照查估標準辦理賠償，是以，被告辯
      稱：於會勘時，未見到遭毀損之櫸木，但如縣府認定有，其即可賠償，故乃依
      原告所述於會勘紀錄上記載等語，應堪信為真實，此亦應為會勘紀錄上記載櫸
      木之棵數為「約四十五棵」，而非記載「四十五棵」，且復記載「依縣府相關
      規定由自來水公司負責補償」之緣故。
    (三)再證人即該工程之承包商陳吉祥證稱：我們施工是將暗管變成明管，當時現場
      並沒有種植任何樹木，更何況該道路下方有三支水管，不可能種植樹木，否則
      樹木會將水管弄破，又該道路下方之地下水管是七十九或八十年間埋設的，八
      十五年間又施工一次，興建過程都有挖土機經過該道路，本件施工時，當時的
      路有七米多寬，地下水管埋設約用到三米寬面積，施工時，只有毀損竹子，沒
      有毀損樹木等語（見本院卷第五十八頁、第一百三十頁），並提出施工照片四
      張（見本院卷第六十二、六十三頁）。然證人即被告員工黃桂林則證稱：本件
      施工之前，地面有一米多寬的小徑，其他地方有竹子、小棵雜木及雜草，施工
      前後，沒有他人在該地開挖，只有我們的承包商在現場施做，之前現場所埋設
      的地下水管有三條，約佔不到一米寬，我們是在地下水管上方架設明管，所以
      位置是一樣的，施工的當天晚上，陳吉祥所請的師傅有打電話給我，說官長發
      ，不給我們施工，第二天一早，我去查看現場狀況，如原告所提毀損照片所示
      等語。證人陳吉祥與黃桂林就現場道路之寬度、地下水管之寬度所述不一，而
      證人黃桂林是被告之員工，自無偏袒原告之可能，反之證人陳吉祥為承包商，
      其施工如毀損原告樹木，亦應負賠償之責，是自應以證人黃桂林所述可採，證
      人陳吉祥之證詞應係卸責之詞，不足採信。至證人官長發雖證稱：現場並無道
      路云云，然由現場有埋設約一米寬之地下水管，則水管之上方自不可能有樹木
      之生長，最多僅長有雜草，此應為證人官長發或黃桂林就此是否認定為道路，
      在觀點上有所不同而已。又依據證人黃桂林之證詞，現場原僅有一米多寬之小
      徑，然觀之原告及證人陳吉祥所提之現場照片，均顯示現場道路已遠逾一米，
      並由證人陳吉祥所提照片上尚有挖土機在該道路上，挖土機之寬度恰為該道路
      之寬，足見該道路確因該挖土機行走施工所造成，再由證人黃桂林所證稱：施
      工前現場僅有小徑、竹子、小棵雜木及雜草，然施工當晚，官長發即不讓其施
      工，翌日一早，至現場查看，並發現現場如原告所提毀損照片所示，足見原告
      所有樹木之毀損確為承包商施做工程所致。
    (四)原告遭毀損之樹木非四十五棵，已如前述，而依原告所提出之現場毀損照片，
      僅可算出毀損之樹木為十三棵，原告逾此數目之主張，並未舉證證明，自無可
      採。又原告雖主張遭毀損之樹木為櫸木，學名為光腊樹，應參酌花蓮縣政府函
      附之查估協調紀錄，依花蓮縣辦理八十八年度徵收土地農林作物、水產物、畜
      禽類補償遷移費查估基準計算賠償金額云云。然原告係依據民法侵權行為之法
      律關係請求被告賠償，自應以原告實際所受之損害為計算標準，而非以花蓮縣
      政府辦理徵收補償之標準計算賠償金額，故原告上開主張，自屬無據。而花蓮
      縣富里鄉公所經實地勘查，認為該林木為光腊樹，非櫸木，又因現場無實木可
      供清點株數，故採週邊共植之光腊樹經平均計算（以一般樹種之立木材積表形
      數０．四五計算），每珠材積約０．二九立方公尺等情，有該所九十一年一月
      二十二日富鄉農字第９１００００２５２號函可參（見九十一年度自字第三一
      號卷第六十至六十一頁）。再於九十二年六月份，櫸木每立方公尺之價格，上
      才為四萬三千一百九十六元、中才為二萬三千八百六十六元、下才為一萬一千
      一百零四元；光腊樹每立方公尺之價格，上才為五千二百八十元、中才為三千
      九百六十元、下才為二千九百元等情，亦有行政院農業委員會林務局九十二年
      七月二十五日林造字第０九二一六一五四六五號函在卷可參，足見原告主張櫸
      木即光腊樹云云，實不足採。而依據原告所提照片，其遭毀損之光腊樹樹徑大
      小不一、樹狀尚可，故平均認定為中才，再以前揭二份函文計算可得原告遭毀
      損之光腊樹價值應為一萬四千九百二十九元（十三棵乘以每棵材積０．二九立
      方公尺，再乘以每立方公尺三千九百六十元等於一萬四千九百二十九元，元以
      下四捨五入），原告逾此部分之請求為無理由，應予駁回。
五、綜上所述，原告依據侵權行為，請求被告給付原告一萬四千九百二十九元及自九
    十二年六月二十四日（即起訴狀繕本送達翌日）起至清償日止，按年息百分之五
    計算之利息部分，為有理由，應予准許，逾此範圍，則屬無據，應予駁回。
六、本件事證已臻明確，兩造其餘主張、陳述及所提之證據暨攻擊防禦方法，核與本
    件判決之基礎不生影響，爰不一一詳予論述，併此敘明。
七、假執行部分：
  　兩造分別陳明願供擔保，請求宣告假執行及免為假執行，就原告勝訴部分，因本
    件系所命被告給付之金額未逾五十萬元之判決，應依職權宣告假執行，並酌定相
    當之金額，免為假執行。至原告敗訴部分，其假執行之聲請已失所附麗，應併予
    駁回。
據上論結：本件原告之訴，為一部有理由，一部無理由，依民事訴訟法第七十九條、
第三百八十九條第一項第五款、第三百九十二條第二項，判決如主文。
中　　　華　　　民　　　國　　九十三　　年　　　四　　　月　　二十二　　日
　　　　　　　　　　　　　　　臺灣花蓮地方法院民事庭
~B法　　　官　李世華
右為正本，係照原本作成。
如對本判決不服，應於送達後二十日內，向本院提出上訴狀。（應抄附繕本）
~B法院書記官　陳賜福
中　　　華　　　民　　　國　　九十三　　年　　　四　　　月　　二十三　　日
